臺灣高等法院民事判決　　　　　　　　93年度上易字第950號
上　訴　人　甲○○○
訴訟代理人　徐元培
被上　訴人　乙○○
訴訟代理人　周盟智
當事人間損害賠償等事件，上訴人對於中華民國93年9月3日台灣
台北地方法院93年度訴字第2979號第一審判決提起上訴，本院於
民國94年1月26日言詞辯論終結，判決如下：
    主      文
上訴駁回。
第二審訴訟費用由上訴人負擔。
    事實及理由
一、上訴人起訴主張：伊於民國（下同）90年3月7日申報89年度
    所得，財政部台北市國稅局中南稽徵所（以下稱中南稽徵所
    ）之人員即被上訴人誤會伊記載錯誤
    月27日通知補繳利息新台幣（以下同）827元，經伊異議，
    始於同年6月13日更正。被上訴人又於同年4月間通知核定稅
    額，經伊異議，始於93年5月10日通知駁回重複核定關於伊
    之配偶徐元培之執行業務所得119435元，更正為所得135255
    元，並通知罰鍰21600元，但未附計算明細，且處罰額度不
    符合台北市國稅局之規定，經伊於同年5月31日、6月7日、
    17日申請解釋為何89年度執行業務所得卻按財政部90年2月5
    日台財稅字第0900460074號發布之標準計算，被上訴人迄同
    年7月9日始回覆，並將罰鍰更正為21000元，但該漏稅額計
    算表未經主管簽章，經伊異議。茲因被上訴人故意怠於執行
    職務，導致伊罹患焦慮症，健康及精神遭受重大損害，為此
　　依民法第186 條第1 項前段、第195 條第1 項、第213 條第
    2 項、第　203 條等規定，求為命被上訴人賠償慰撫金3000
    00元，並自93年7 月5 日起至清償日止，按年利率100 分之
    5 計算之遲延利息之判決等語。
二、被上訴人則以：上訴人於90年3月7日申報89年度綜合所得稅
    ，所申報其配偶執行業務所得，經扣除標準必要費用後為60
    20元，與財政部台北市國稅局歸戶核定執行業務所得135255
    元不符（歸戶執行業務所得係彙集各縣市地政機關之收件案
    件明細核算，原核定歸戶為256440元，經查對及調閱地政機
    關收件明細後，扣除119435元及二親等親屬案件核定數1750
    元後，更正為135255元），顯有短漏報所得情事。再徐元培
    執行土地代書業務，屬土地登記代理人業別，依法應設帳記
    載及保存憑證，但其未為之，致伊需搜集所得資料，作業期
    間自較為冗長，至92年4月16日始開徵，於同年5月1日送達
    上訴人，未罹於稅捐稽徵法第21條第1款所定核課期間，且
    在此之前均係中南稽徵所內部作業，無任何文件通知上訴人
    ，自不可能對其造成精神上壓力，嗣上訴人多次異議，伊均
    儘速函覆查告，至關於上訴人委託取款未能兌領，係因受託
    銀行不予兌領所致，非可歸責於伊，伊查證無誤後即註銷原
    核定之利息，並無怠於執行職務，故上訴人罹患之焦慮症與
    伊執行公務之行為無因果關係等語，資為抗辯。
三、原審駁回上訴人之訴，上訴人全部不服，提起上訴，聲明求
    為：(一)原判決廢棄，(二)被上訴人應賠償上訴人300000元（因
　　被上訴人故意怠於執行職務，延宕上訴人89年度綜合所得稅
　  申報之核定，不法侵害上訴人健康，應賠償上訴人之精神慰
    撫金），並自93年7月5日起至清償日止，按年利率100分之5
    計算之遲延利息，(三)第一、二審訴訟費用由被上訴人負擔。
四、兩造分別主張下列事實，為對造所不爭執，堪信為真正：
　(一)上訴人於90年3月7日申報89年度綜合所得稅，中南稽徵所之
　  人員即被上訴人以財北國稅中南綜所字第0920204817號函、
    第00000000001號函分別向財政部台灣省北區國稅局新竹縣
    分局、竹東稽徵所調上訴人之配偶徐元培89年度執行業務收
    入未設帳電腦核定清單之原核定資料。再於92年4月16日核
    定稅額，於同年5月1日通知上訴人，經上訴人於同年5月1日
    、5月21日、5月9日異議。被上訴人於92年5月27日以財北國
    稅中南綜所字第09200110754號函通知上訴人，謂上訴人以
    繳稅取款委託書繳納自繳稅款，但因
    致未能提兌，檢定利息827元；再上訴人短漏報利息所得624
    649元，應處罰鍰21600元。經上訴人於同年5月30日、6月17
    日、6月13日、7月16日異議，被上訴人於同年6月13日以財
    北國稅中南綜所字第0920204231號函通知經查對
    並無不符，註銷核定利息。經上訴人提出函文、繳稅取款委
    託書、申請書（原審卷第11、13、147頁、本院卷第137頁）
    ，及被上訴人提出申請書、所得稅核定稅款繳款書、函稿（
    本院卷第77、80、83、86、90、95、100、101頁）為證。
  (二)被上訴人於92年6月24日財北國稅中南綜所字第0920014218
    號函通知上訴人已將有關執行業務所得之疑義及復查案，移
    其法務科審理。再於93年5月10日以財北國稅中南綜所字第
    0930202223號函通知剔除17件因駁回重複核定上訴人之配偶
    徐元培之執行業務所得119435元、1750元，更正所得為1352
    55元，應補稅額為135240元，另因上訴人誤計免稅額，故應
    罰鍰21600元。經上訴人於同年5月31日、6月7日異議，被上
    訴人於同年7月9日以財北國稅中南綜所字第0930202223號函
    更正罰鍰為21000元，並說明適用92年2月5日公布之「89年
    度稽徵機關核算執行業務者收入標準」核算，並無違誤。嗣
    被上訴人發給所得細項檔案記錄表予上訴人。經上訴人提出
    函文、罰鍰繳款書、綜合所得稅核定通知書、財政部台北市
    國稅局處分書、違章案件漏稅額計算表、違章案件罰鍰繳款
    書、所得細項檔案記錄表、申請書（原審卷第9、15、35、4
    1 、44、63、64、65、156 、73頁、本院卷第141 、142 頁
    ），及被上訴人提出之徵銷明細檔查詢單、結算申報書、掛
    號郵件收件回執、申請書（本院卷第63、64、67、68、102
    頁）為證。
  (三)因上訴人於93年5月31日、6月7日、6月17日申請書表示對於
    核算執行業務者收入及費用標準有疑義，經中南稽徵所移送
    財政部台北市國稅局，財政部台北市國稅局於同年7月5日以
    財北國稅審二字第0930061404號函移送財政部台灣省北區國
    稅局新竹縣分局辦理。財政部台灣省北區國稅局新竹縣分局
    再於同年7月12日以北區國稅竹縣二字第0931011625號函移
    回中南稽徵所辦理。上訴人再於93年7月20日、8月6日申請
    復查核定稅額，被上訴人以財北國稅中南綜所字第09300182
    07號函移送財政部台北市國稅局辦理。經上訴人提出函文、
    申請書（原審卷第133、135、132頁），及被上訴人提出申
    請書、函稿為證（本院卷第107、109、110頁）。
  (四)行政院衛生署新竹醫院於93年8月9日出具診斷証明書，記載
    上訴人因失眠、焦慮而求診，經診斷其罹患焦慮症，有上訴
    人提出診斷証明書可稽（本院卷第26頁）。
五、按民法第186條第1項前段規定：「公務員因故意違背對於第
    三人應執行之職務，致第三人受損害者，負賠償責任。」上
    訴人依此規定主張被上訴人負賠償責任，應就被上訴人有故
    意違背所應執行之職務，且上訴人受有損害，並該損害之發
    生與被上訴人之有責行為間有相當因果關係，負舉證責任，
    如未盡舉證之責，應認上訴人主張損害賠償之債不合於此規
    定成立要件，即難謂有損害賠償請求權存在。查：
　(一)上訴人於90年3月7日申報89年度綜合所得稅後，被上訴人雖
　  於92年間始向財政部台灣省北區國稅局新竹縣分局、竹東稽
    徵所調上訴人之配偶徐元培執行業務收入之原核定資料，並
    於92年4月16日核定稅額。然按稅捐稽徵法第21條第1項第1
    款規定，依法應由納稅義務人申報繳納之稅捐，已在規定期
    間內申報，且無故意以詐欺或其他不正當方法逃漏稅捐者，
    其稅捐核課期間為五年。且斟酌每年待核定之綜合所得稅案
    件成千上萬，被上訴人逐年、逐一清查，客觀上需耗費大量
    時日，是被上訴人於上訴人申報後近二年開始審查核定其稅
    額，難謂故意怠於執行職務。
　(二)上訴人於92年5月1日收受核定稅額通知後多次異議及申請復
　  查，被上訴人均於短時間內呈請上級單位指示，或查復上訴
    人，或移請財政部台北市國稅局辦理，毫無故意延怠職務之
    執行情形。
　(三)上訴人雖罹患焦慮症，但自上訴人於90年3月7日申報89年度
　  綜合所得稅迄92年5月1日收受核定稅額通知止期間，上訴人
    無從知悉中南稽徵所內部核定稅額之程序、階段及結果，上
    訴人亦未曾催促中南稽徵所核定，則上訴人豈可能因被上訴
    人未即刻通知核定結果，產生焦慮。再按所謂「相當因果關
    係」，係以行為人之行為所造成的客觀存在事實，為觀察的
    基礎，並就此客觀存在事實，依吾人智識經驗判斷，通常均
    有發生同樣損害結果之可能者，始足當之。經查，就被上訴
    人核定稅額及對納稅義務人之異議、復查申請之處理方式觀
    察，納稅義務人固可能因文書往返而耗費時間、精力，但依
    一般智識經驗判斷，納稅義務人通常不至因而罹患焦慮症，
    是上訴人罹患焦慮症，難認與被上訴人執行職務行為間有相
    當因果關係。
  (四)綜上，被上訴人未故意違背對於上訴人應執行之職務，且上
    訴人罹患焦慮症，與被上訴人執行職務行為間欠缺相當因果
    關係，上訴人依民法第186條第1項前段、第195條第1項、第
　　213條第2項、第203條等規定，請求被上訴人賠償慰撫金300
　  000 元，並自93年7 月5 日起至清償日止，按年利率100 分
    之5 計算之遲延利息，為無理由，不應准許。
六、綜上所述，上訴人之請求為無理由，不應准許。原審為上訴
    人敗訴之判決，其理由雖屬不當，但結果並無二致，仍應維
    持。上訴意旨求予廢棄改判，為無理由，應予駁回。
七、兩造其餘攻擊、防禦方法及提出之證據，於判決結果無礙，
    爰不一一論述。
八、據上論結，本件上訴為無理由，依民事訴訟法第449條第2項
    、第78條，判決如主文。
中　　華　　民　　國 　　94 　年　　 2　　月　　16　　日
                        民事第十五庭
                            審判長法  官  許  正  順
                                  法  官  張      蘭
                                  法  官  翁  昭  蓉
正本係照原本作成。
不得上訴。
中　　華　　民　　國 　　94 　年　　 2　　月　　18　　日
　　　　　　　　　　　　　　　　　書記官  王  才  生
